【裁判字號】    90,訴,1632
【裁判日期】    901022
【裁判案由】    損害賠償
【裁判全文】
臺灣高雄地方法院民事判決  九十年度訴字第一六三二號
    原      告  乙○○
    法定代理人  甲○○
    被      告  邱安全
右當事人間請求損害賠償事件，本院判決如左：
    主      文
被告應給付原告新台幣貳拾萬柒仟玖佰拾元及自民國九十年五月二十二日起至
清償日止，按年利率百分之五計算之利息。
原告其餘之訴駁回。
訴訟費用由被告負擔十分之一，餘由原告負擔。
本判決原告勝訴部分於原告以新台幣柒萬元供擔保後，得假執行；但被告於假執行程
序實施前，以新台幣貳拾萬柒仟玖佰拾元為原告預供擔保，得免為假執行。
原告其餘假執行之聲請駁回。
    事實及理由
一、原告起訴主張：被告明知未取得駕駛執照不得駕駛車輛，又明知無牌照車輛不得
    駕駛，竟於民國八十八年十月十二日上午七時十分許，無照駕駛已註銷牌照之自
    小客車（引擎號碼Ｌ0000000Ｘ），沿高雄縣美濃鎮○○街由東往西方向
    行駛，於行經吉山街七九號前十字路口時，未注意車前狀況，致撞及由訴外人林
    美堂所騎乘，後載原告之車牌號碼ＷＩＯ─八九六號機車。林美堂及原告人車倒
    地後，原告受有右脛骨開放性骨折等傷害。原告遭被告不法侵害而受傷，醫療費
    用自八十八年十月十二日起至九十年五月十七日止，業已支出新台幣（下同）九
    萬四千八百三十三元（已扣除被告前曾支付之部分），且因此造成腿部跛足殘疾
    、疤痕累累，對日後學業、就業等影響致鉅，身心難平至為痛苦，被告亦應給付
    原告慰撫金一百八十一萬九千零五十八元。爰依侵權行為法則之規定，聲明：(一)
    被告應給付原告一百九十一萬三千八百九十一元及自起訴狀繕本送達翌日起至清
    償日止，按年利率百分之五計算之遲延利息；及(二)原告願供擔保，請准宣告假執
    行等語。
二、被告則以：其已於八十八年十二月十七日與林美堂和解，該和解之真意係針對本
    件車禍，而非僅就林美堂之部分和解，林美堂既搭載原告，應係原告之代理人或
    使用人，自係有權代理原告與被告訂立和解。故被告既已履行和解條件，原告應
    不得另行提起本件訴訟。又本件車禍之發生，係因林美堂駕駛機車左方車未讓右
    方車先行而肇事。林美堂既係原告之使用人，則依民法第二百十七條第一項、第
    三項規定，林美堂之與有過失自應視為原告之與有過失，被告自得主張過失相抵
    。再原告所受之傷害僅係兩腳差一公分而不等長，不致造成跛足而影響行動機能
    ，且現今手術縫合技術精密，手術後所遺留之疤痕幾無影響外觀之虞，是以原告
    主張受有精神上之痛苦，應不足採信。此外，被告符合中低收入老人資格，前因
    本件車禍已賠償二十七萬元予林美堂，並已支付醫療費用八萬六千一百零九元給
    原告，目前經濟困難，生活陷入絕境，全賴老人補助金過活，實無力再支付原告
    所請求之鉅額賠償金，爰依民法第二百十八條規定，請求減輕賠償金額，並准予
    分期給付賠償金。為此聲明：(一)原告之訴駁回；及(二)如受不利之判決，被告願供
    擔保請准免為假執行等語，資為抗辯。
三、原告主張被告明知未取得駕駛執照不得駕駛車輛，又明知無牌照車輛不得駕駛，
    竟於八十八年十月十二日上午七時十分許，無照駕駛已註銷牌照之自小客車（引
    擎號碼Ｌ0000000Ｘ），沿高雄縣美濃鎮○○街由東往西方向行駛，於行
    經吉山街七九號前十字路口時，未注意車前狀況，致撞及由訴外人林美堂所騎乘
    ，後載原告之車牌號碼ＷＩＯ─八九六號機車。林美堂及原告人車倒地後，原告
    受有右脛骨開放性骨折等傷，且自八十八年十月十二日起至九十年五月十七日止
    ，業已支出醫藥費九萬四千八百三十三元（已扣除被告前曾支付之部分）之事實
    ，業據原告提出刑事判決影本一份及醫療費用明細表影本十一份為證，核屬相符
    ，並為被告所不爭執，應堪信為真實。惟原告主張依侵權行為法則之規定，被告
    應賠償原告上開醫療費用及慰撫金共一百九十一萬三千八百九十一元及遲延利息
    等情，則為被告所爭執，並以前揭情詞置辯。本院審酌：
  (一)按「行經彎道、坡路、狹路、狹橋、隧道、泥濘或積水道路、無號誌之交岔路口
    、道路修理地段或行近工廠、學校、醫院、車站、會堂、娛樂、展覽、競技等公
    共場所出、入口及其他人車擁擠處所，或因雨霧致視線不清或道路發生臨時障礙
    時，均應減速慢行，作隨時停車之準備」、「汽車行駛時，駕駛人應注意車前狀
    況及兩車併行之間隔，並隨時採取必要之安全措施」，道路交通安全規則第九十
    三條第一項第四款、第九十四條第三項分別定有明文。查被告駕駛前揭車輛，因
    未注意車前狀況而撞及林美堂所騎，後載原告之前揭機車，致原告受有前揭傷害
    之事實，已如前述。又前揭肇事地點即高雄縣美濃鎮○○街七九號交岔路口，係
    無號誌之交岔路口，被告駕車行經時亦未減速慢行之事實，有本院八十九年度交
    易字第六四○號刑事判決一份在卷可稽，亦為被告所不爭執，應堪認屬真實。再
    當時天候晴朗，日間有自然光，路面乾燥無缺陷，道路無障礙物，視距良好等情
    ，此有道路交通事故調查報告表附於警卷足憑，而依被告之智識、能力亦無不能
    注意之情事，竟疏於注意於行經無號誌路交岔口時，應減速慢行，且未注意車前
    狀況，並採取適當、必要及有效之閃避或煞車等安全措施，業已違反上開道路交
    通安全規則之規定，其駕駛行為自屬有過失。再者，因被告上開過失行為，始導
    致原告受有前揭傷害，是原告所受該傷害自與被告之過失行為具有相當因果關係
    ，當不待言。此外，台灣高雄地方法院八十九年度交易字第六四○號判決同認被
    告確係過失傷害原告，業經本院調閱該案卷宗查核無訛，同與本院上開所認相符
    ，可資參照。
  (二)次按「因故意或過失，不法侵害他人之權利者，負損害賠償責任」、「不法侵害
    他人之身體、健康、名譽、自由、信用、隱私、貞操，或不法侵害其他人格法益
    而情節重大者，被害人雖非財產上之損害，亦得請求賠償相當之金額」、「負損
    害賠償責任者，除法律另有規定或契約另有訂定外，債權人得請求支付回復原狀
    所必要之費用，以代回復原狀」，民法第一百八十四條第一項前段、八十九年五
    月五日修正施行之同法第一百九十五條第一項前段、第二百十三條第三項分別定
    有明文。又依民法債編施行法第九條、第十二條規定，上開修正施行之民法第一
    百九十五條第一項前段、第二百十三條第三項規定，於該修正施行前亦有適用。
    查被告過失傷害原告，已如前述，原告若因此受有損害，自可請求被告賠償其所
    受之損害。茲就原告請求被告賠償之各項損害是否准許，分述如下：
    1.醫療費用部分：
      原告主張因前揭車禍，自八十八年十月十二日起至九十年五月十七日止，共計
      支出醫藥費九萬四千八百三十三元（已扣除被告前曾支付之部分）之事實，業
      如前述。又該醫療費用應係回復原告損害發生前之原狀即其身體健康所必要之
      費用，依前揭民法第一百八十四條第一項前段、第二百十三條第三項規定，原
      告自可請求被告給付該醫療費用。
    2.慰撫金部分：
      查原告因本件車禍而受有前揭傷害，經治療一年後，原告骨折處已癒合，惟骨
      折處有五度之後傾，但右膝和左踝關節活動正常，右下肢機能亦正常，可正常
      走動及下蹲等情，有財團法人長庚紀念醫院高雄分院八十九年十月十九日（八
      九）長庚院高字第四四四四號函一份附於前揭刑事案卷可憑；嗣經本院再向該
      醫院函查原告所受傷害之程度及對其日後之身心影響，該醫院則函覆略稱：原
      告受傷治療當時兩腳不等長（右側長一公分），但此會因代償性增生而恢復其
      長度。其預後不會影響日常生活等語，亦有該醫院九十年八月十五日（九十）
      長庚院高字第二三九七號函一份在卷可稽。準此，原告所受上開傷害固然日後
      會因代償性增生而恢復兩腳等長，且目前已可正常走動及下蹲，但依上開醫院
      之回函，亦可得知原告於受傷後已住院治療兩次，當已對其身體及生活造成相
      當之痛苦與不便；且原告迄今仍兩腳不等長，仍有待代償性增生而漸漸恢復，
      而觀諸原告所提而為被告所不爭執之照片五幀，原告於治療後所遺留之傷疤仍
      相當明顯，足見原告所受傷害顯對原告之外觀造成負面之影響，對其未來之各
      項生活自有相當程度之心理負擔，原告精神上所受痛苦之嚴重程度自係不言可
      喻，被告辯稱原告未有精神上之痛苦云云，自無足取。從而，原告所受痛苦雖
      非財產上之損害，但其依民法第一百九十五條第一項前段訴請被告以相當金額
      賠償，應屬有據。次查，原告係七十九年五月一日出生，現係學生，而其法定
      代理人甲○○則係四十六年九月二十一日出生，專科畢業，五、六年前曾擔任
      貿易公司經理，當時每月收入多則三、四萬元，少則一萬元，目前無業，以零
      工維持生活，名下有高雄縣美濃鎮吉祥巷吉安七一號房屋一棟；被告則係二十
      四年十二月二十九日出生，小學畢業，目前無業，之前務農，現靠每月六千元
      之老人補助金及子女接濟維持生活，名下有房、地及高雄縣六龜鄉新興村二二
      一之一號房屋等情，業據兩造到庭各自陳明在卷。又原告並無任何財產及繳稅
      資料，原告法定代理人甲○○則有前揭房屋一棟及西元一九九六年份「
      CHRYSLER 」及一九七九年份「FORDLJOHO」之車輛各一輛，同時於八十八年度
      在一盛製衣企業社有營利所得一千一百二十四元；而被告則有高雄縣六龜鄉○
      ○段二一六地號土地應有部分八分之一及同鄉新興村二二二號房屋應有部分三
      分之一，並有西元一九九一年份「FORDLJOHO」之車輛一輛，但無納稅資料等
      情，亦經本院向財政部台灣省南區國稅局高雄縣分局調取兩造及原告法定代理
      人甲○○之歸戶財產查詢清單及各類所得資料查核明確，有該分局九十年七月
      二十三日南區國稅高縣資字第九○○二五八○八號函、九十年七月二十七日南
      區國稅高縣資字第九○○二六七一○號函、九十年七月十一日南區國稅高縣資
      字第九○○二四六九六號函暨各該附件各一份在卷足佐。本院審酌原告所受痛
      苦程度及兩造之年齡、身分、工作所得、經濟狀況等各種情形，認被告應賠償
      原告慰撫金五十萬元，較屬公允，原告逾此部分之請求，則屬無據。
  (三)被告雖辯稱：其已和林美堂就本件車禍所有賠償事宜訂立和解契約，且已履行和
    解條件，原告應不得另行提起本件訴訟云云。惟查，被告與林美堂確於八十八年
    十二月十七日簽立和解契約書之事實，有該和解書一份附卷可證，並為原告所不
    爭執，固堪信為真實，但原告則否認授權林美堂訂立該和解契約。觀諸該和解書
    所載，其訂約當事人為被告及林美堂，並無原告；且被告賠償之二十七萬元，係
    針對林美堂之醫療費及機車修理費，並未包含原告所受之損害；同時該和解書並
    無提及原告所受損害係包含於林美堂上開和解之受損賠償範圍內，且亦未載明原
    告業已授權林美堂與被告和解，而林美堂既非原告之法定代理人，亦無代理原告
    與被告訂立和解契約之權限，則單憑該和解契約，自難逕認兩造業已訂立和解契
    約。此外，被告復未再舉證以實其說，其執上開所辯拒絕賠償原告，當無足取。
  (四)復按「損害之發生或擴大，被害人與有過失者，法院得減輕賠償金額，或免除之
    」、「前二項之規定，於被害人之代理人或使用人與有過失者，準用之」，民法
    第二百十七條第一項、第三項分別定有明文。又依民法債編施行法第十四條規定
    ，上開民法第二百十七條第一項、第三項規定，於該修正施行前亦有適用。查被
    告固係因過失駕車致傷害原告，已如上述。惟就本件車禍之發生，並非僅因被告
    之過失行為所致，尚因林美堂駕駛機車有左方車未讓右方車先行之情事，而同致
    本件車禍發生。林美堂上開行為並已違反道路交通安全規則第一百零二條第一項
    第二款之規定，顯係過失行為，且係肇事主因，業經台灣省高屏澎區車輛行車事
    故鑑定委員會鑑定在案，有該委員會八十九年十一月十日高屏澎鑑字第八九一五
    九七號函暨意見書在卷可憑。是以，原告既係乘坐林美堂所騎之前揭機車而受傷
    ，林美堂自係原告之使用人無疑，而林美堂既就本件車禍與有上開過失，依上開
    法律規定，自應視同原告之與有過失。嗣被告雖與林美堂和解，衡情或係因為林
    美堂或原告受有傷害，被告基於情理考量，願意就此先為賠償，惟此並不當然表
    示林美堂即無過失可言。林美堂究竟有無過失，仍應依客觀情狀予以判斷，自不
    能僅憑其等和解與否而為認定。故原告主張林美堂對於本件車禍無任何過失，並
    無過失相抵可資適用云云，顯無足取。被告辯稱本件應有過失相抵之適用，應屬
    可採。再者，本院審酌被告與林美堂肇生本件車禍之過失情形，被告與林美堂之
    過失比例應為四比六，始屬公允。是被告應僅就其前揭之賠償金額負擔十分之四
    即可，亦即被告應賠償原告之金額應減輕為二十三萬七千九百三十三元｛（
    94833＋500000）×0.4＝237933｝（未滿一元者，四捨五入）。
  (五)末按「損害非因故意或重大過失所致者，如其賠償致賠償義務人之生計有重大影
    響時，法院得減輕其賠償金額」，民法第二百十八條定有明文。被告雖辯稱：其
    符合中低收入老人資格，前因本件車禍已賠償二十七萬元予林美堂，並已支付醫
    療費用八萬六千一百零九元給原告，目前經濟困難，生活陷入絕境，全賴老人補
    助金過活，實無力再支付原告所請求之鉅額賠償金，爰依民法第二百十八條規定
    ，請求減輕賠償金額云云。惟查，被告雖有每月六千元之老人生活津貼，但該津
    貼係針對家庭總收入按全家人口平均分配後，每人每月未超過內政部或直轄市政
    府當年公布最低生活費標準一點五倍而發放，有高雄縣六龜鄉公所九十年九月七
    日（九○）六鄉民字第八一四六號函暨附件一份在卷足憑。此僅能表示每人每月
    收入低於一定標準，但不表示被告即無其他資產、經濟來源可資運用。次查，被
    告雖已賠償林美堂二十七萬元，且前曾支付原告醫療費用八萬六千一百零九元之
    事實，固為原告所不爭執，尚堪採認。惟本院審酌被告有高雄縣六龜鄉○○段二
    一六地號土地應有部分八分之一及同鄉新興村二二二號房屋應有部分三分之一、
    二二一之一號房屋，並有西元一九九一年份「FORDLJOHO」之車輛一輛之事實，
    已如前述，顯見被告仍有相當之資產；而被告尚有子女四名，有戶籍謄本在卷可
    佐，就其生計亦應有子女可資接濟；況本件被告應賠償之金額為二十三萬七千九
    百三十三元，被告當庭亦表明願與原告成立訴訟上和解，賠償原告三十萬元（應
    扣除其已付醫療費用八萬六千一百零九元，故被告願意以二十一萬三千八百九十
    一元成立和解），被告願意和解賠償之金額亦與其應賠償之金額相去不遠，可見
    本件應賠償之金額仍係被告所能負擔。是被告若賠償本件之金額，對其生計應不
    致造成重大影響為是，其請求依上開法律規定減輕其應賠償之金額，核無足取。
四、綜上所述，因被告過失不法加害之行為，致原告受有前揭之損害，原告自可請求
    被告賠償，總計被告應賠償原告二十三萬七千九百三十三元。從而，原告請求被
    告應給付原告該項金額及自起訴狀繕本送達翌日即九十年五月二十二日起至清償
    日止，按年利率百分之五計算之遲延利息，洵屬有據；逾此部分之請求則屬無據
    ，應予駁回。至被告雖另請求准予分期給付，惟此業經原告當庭表示不同意，依
    民事訴訟法第三百九十六條第二項規定，本院自無從准被告為分次履行。
五、本判決原告勝訴部份，兩造均陳明願供擔保請准宣告假執行或免為假執行，核均
    無不合，爰分別酌定相當擔保金額准許之。又原告其餘假執行之聲請，因訴之駁
    回而失所依據，爰不予准許。
六、又本件事證已臻明確，兩造其餘攻擊防禦方法及所提之證據，經審酌與本院前揭
    判斷不生影響，爰不另一一論述指駁，附此敘明。
七、結論：原告之訴為一部有理由，一部無理由，依民事訴訟法第七十九條但書、第
    三百九十條第二項、第三百九十二條，判決如主文。
中      華      民      國    九十      年      十      月    二十二    日
                              臺灣高雄地方法院民事第六庭
~B法      官  陳信旗
右為正本係照原本作成。
如不服本判決，應於送達後廿日內，向本院提出上訴狀並表明上訴理由，如於本
判決宣示後送達前提起上訴者，應於判決送達後十日內補提上訴理由書（須附繕本）。
中      華      民      國    九十      年      十      月    二十二    日
~B法院書記官  梁  竫


司法院資訊處製作；財團法人民間司法改革基金會備份。
